---
format:
  revealjs:
    slide-number: true
    theme: [default, ../theme/presentation_theme.scss]
    embed-resources: true
    preview-links: false
    output-file: "presentation"
    output-ext: "html"
    highlight-style: github-light
    include-in-header: "../theme/fonts-include.html"
---

```{r}
#| label: setup
#| include: false
options(htmltools.dir.version = FALSE)
knitr::opts_chunk$set(
  fig.width = 7,
  fig.height = 5,
  fig.align = "center",
  out.width = "100%"
)

if (!require("here")) install.packages("here")

library(here)

here::i_am("Presentation/presentation.qmd")

if (!require("tidyverse")) install.packages("tidyverse")
if (!require("palmerpenguins")) install.packages("palmerpenguins")
if (!require("cowplot")) install.packages("cowplot")
if (!require("ggview")) install.packages("ggview")

library(tidyverse)
library(palmerpenguins)
library(cowplot)
library(ggview)

path_materials <-
  "Presentation/Materials"

include_local_figure <- function(data_source) {
  knitr::include_graphics(
    path = here::here(
      path_materials,
      data_source
    ),
    error = TRUE
  )
}
```

```{r}
#| label: dynamic-link-generation
#| include: false
project_name <-
  basename(here::here())

display_name <-
  stringr::str_glue("Biostatistika - {project_name}")

github_url <-
  stringr::str_glue(
    "https://github.com/CUNI-NATUR-Biostatistics/{project_name}"
  )

slides_url <-
  stringr::str_glue(
    "https://CUNI-NATUR-Biostatistics.github.io/{project_name}/"
  )
```

```{r}
#| label: pripravit-data
#| include: false
#| message: false
#| warning: false
set.seed(900723)

data_tucnaci <-
  palmerpenguins::penguins |>
  tidyr::drop_na(
    flipper_length_mm,
    body_mass_g,
    species,
    island
  ) |>
  dplyr::transmute(
    druh_tucnaka = factor(
      x = species,
      levels = c("Adelie", "Chinstrap", "Gentoo")
    ),
    ostrov = factor(
      x = island,
      levels = c("Biscoe", "Dream", "Torgersen")
    ),
    delka_ploutve_mm = flipper_length_mm,
    hmotnost_g = body_mass_g
  )

barvy_druhu <-
  c(
    "Adelie" = "darkorange",
    "Chinstrap" = "mediumpurple",
    "Gentoo" = "cyan4"
  )

col_data <- "#8A8A8A"
col_highlight <- "#F3A712"
col_secondary <- "#5D2890"

ggplot2::theme_set(
  ggplot2::theme_minimal() +
    ggplot2::theme(
      panel.grid.minor = ggplot2::element_blank(),
      strip.background = ggplot2::element_rect(
        fill = "#F0EDE8",
        color = "#8A8A8A"
      ),
      strip.text = ggplot2::element_text(
        face = "bold",
        colour = col_secondary
      )
    )
)

strip_delka_lwr <- 193
strip_delka_upr <- 197
strip_hmotnost_lwr <- 4100L
strip_hmotnost_upr <- 4300L

data_rozptyl <-
  data_tucnaci |>
  dplyr::mutate(
    in_strip_delka = delka_ploutve_mm >= strip_delka_lwr &
      delka_ploutve_mm <= strip_delka_upr,
    in_strip_hmotnost = hmotnost_g >= strip_hmotnost_lwr &
      hmotnost_g <= strip_hmotnost_upr
  )

prumer_delka <-
  mean(data_tucnaci$delka_ploutve_mm)

prumer_hmotnost <-
  mean(data_tucnaci$hmotnost_g)

kovariance_mm_g <-
  stats::cov(
    x = data_tucnaci$delka_ploutve_mm,
    y = data_tucnaci$hmotnost_g
  )

kovariance_cm_kg <-
  stats::cov(
    x = data_tucnaci$delka_ploutve_mm / 10,
    y = data_tucnaci$hmotnost_g / 1000
  )

pearson_korelace <-
  stats::cor(
    x = data_tucnaci$delka_ploutve_mm,
    y = data_tucnaci$hmotnost_g,
    method = "pearson"
  )

spearman_korelace <-
  stats::cor(
    x = data_tucnaci$delka_ploutve_mm,
    y = data_tucnaci$hmotnost_g,
    method = "spearman"
  )

kovariance_mm_g_txt <-
  formatC(
    kovariance_mm_g,
    format = "f",
    digits = 0,
    big.mark = " ",
    decimal.mark = ","
  )

kovariance_cm_kg_txt <-
  formatC(
    kovariance_cm_kg,
    format = "f",
    digits = 3,
    decimal.mark = ","
  )

pearson_korelace_txt <-
  formatC(
    pearson_korelace,
    format = "f",
    digits = 2,
    decimal.mark = ","
  )

spearman_korelace_txt <-
  formatC(
    spearman_korelace,
    format = "f",
    digits = 2,
    decimal.mark = ","
  )

x_linear <-
  seq(1, 10, length.out = 12)

y_linear <-
  c(1.5, 1.7, 2.4, 2.9, 3.1, 3.8, 4.2, 4.7, 5.1, 5.3, 6.0, 6.2)

x_none <-
  seq(1, 10, length.out = 12)

y_none <-
  c(3.2, 4.8, 2.7, 5.1, 3.9, 4.4, 2.9, 5.0, 3.5, 4.1, 3.8, 4.6)

x_neg <-
  seq(1, 10, length.out = 12)

y_neg <-
  c(6.0, 5.8, 5.5, 5.2, 4.7, 4.5, 4.2, 3.9, 3.4, 3.2, 2.8, 2.5)

x_curve <-
  seq(1, 10, length.out = 12)

y_curve <-
  c(1.1, 1.6, 2.0, 2.5, 3.1, 3.7, 4.2, 4.6, 4.9, 5.1, 5.2, 5.3)

pearson_linear_txt <-
  formatC(
    stats::cor(x_linear, y_linear, method = "pearson"),
    format = "f",
    digits = 2,
    decimal.mark = ","
  )

spearman_linear_txt <-
  formatC(
    stats::cor(x_linear, y_linear, method = "spearman"),
    format = "f",
    digits = 2,
    decimal.mark = ","
  )

pearson_none_txt <-
  formatC(
    stats::cor(x_none, y_none, method = "pearson"),
    format = "f",
    digits = 2,
    decimal.mark = ","
  )

spearman_none_txt <-
  formatC(
    stats::cor(x_none, y_none, method = "spearman"),
    format = "f",
    digits = 2,
    decimal.mark = ","
  )

pearson_neg_txt <-
  formatC(
    stats::cor(x_neg, y_neg, method = "pearson"),
    format = "f",
    digits = 2,
    decimal.mark = ","
  )

spearman_neg_txt <-
  formatC(
    stats::cor(x_neg, y_neg, method = "spearman"),
    format = "f",
    digits = 2,
    decimal.mark = ","
  )

pearson_curve_txt <-
  formatC(
    stats::cor(x_curve, y_curve, method = "pearson"),
    format = "f",
    digits = 2,
    decimal.mark = ","
  )

spearman_curve_txt <-
  formatC(
    stats::cor(x_curve, y_curve, method = "spearman"),
    format = "f",
    digits = 2,
    decimal.mark = ","
  )
```

```{r}
#| label: vytvorit-grafy
#| include: false
#| message: false
#| warning: false
plot_prvni_bodovy <-
  ggplot2::ggplot(
    data = data_tucnaci,
    mapping = ggplot2::aes(
      x = delka_ploutve_mm,
      y = hmotnost_g
    )
  ) +
  ggplot2::geom_point(
    colour = col_data,
    alpha = 0.72,
    size = 2
  ) +
  ggplot2::labs(
    x = "Délka ploutve (mm)",
    y = "Tělesná hmotnost (g)"
  ) +
  ggview::canvas(
    width = 1600,
    height = 800,
    units = "px"
  )

ggview::save_ggplot(
  plot = plot_prvni_bodovy,
  file = here::here(path_materials, "prvni_bodovy_graf.png")
)

plot_s_primkou <-
  ggplot2::ggplot(
    data = data_tucnaci,
    mapping = ggplot2::aes(
      x = delka_ploutve_mm,
      y = hmotnost_g
    )
  ) +
  ggplot2::geom_point(
    colour = col_data,
    alpha = 0.55,
    size = 1.9
  ) +
  ggplot2::geom_smooth(
    method = "lm",
    formula = y ~ x,
    se = FALSE,
    colour = col_highlight,
    linewidth = 1.2
  ) +
  ggplot2::labs(
    x = "Délka ploutve (mm)",
    y = "Tělesná hmotnost (g)"
  ) +
  ggview::canvas(
    width = 1600,
    height = 800,
    units = "px"
  )

ggview::save_ggplot(
  plot = plot_s_primkou,
  file = here::here(path_materials, "bodovy_graf_s_primkou.png")
)

plot_standard_osy <-
  ggplot2::ggplot(
    data = data_tucnaci,
    mapping = ggplot2::aes(
      x = delka_ploutve_mm,
      y = hmotnost_g
    )
  ) +
  ggplot2::geom_point(
    colour = col_data,
    alpha = 0.7,
    size = 1.8
  ) +
  ggplot2::labs(
    x = "Délka ploutve (mm)",
    y = "Tělesná hmotnost (g)",
    subtitle = "Délka ploutve na ose x"
  )

plot_prohozene_osy <-
  ggplot2::ggplot(
    data = data_tucnaci,
    mapping = ggplot2::aes(
      x = hmotnost_g,
      y = delka_ploutve_mm
    )
  ) +
  ggplot2::geom_point(
    colour = col_data,
    alpha = 0.7,
    size = 1.8
  ) +
  ggplot2::labs(
    x = "Tělesná hmotnost (g)",
    y = "Délka ploutve (mm)",
    subtitle = "Hmotnost na ose x"
  )

plot_jine_osy <-
  cowplot::plot_grid(
    plot_standard_osy,
    plot_prohozene_osy,
    ncol = 2
  ) +
  ggview::canvas(
    width = 1600,
    height = 800,
    units = "px"
  )

ggview::save_ggplot(
  plot = plot_jine_osy,
  file = here::here(path_materials, "stejna_data_jine_osy.png")
)

plot_rozptyl_delka <-
  ggplot2::ggplot(
    data = data_rozptyl,
    mapping = ggplot2::aes(
      x = delka_ploutve_mm,
      y = hmotnost_g
    )
  ) +
  ggplot2::annotate(
    "rect",
    xmin = strip_delka_lwr,
    xmax = strip_delka_upr,
    ymin = -Inf,
    ymax = Inf,
    fill = col_highlight,
    alpha = 0.20
  ) +
  ggplot2::geom_point(
    data = dplyr::filter(data_rozptyl, !in_strip_delka),
    colour = col_data,
    alpha = 0.45,
    size = 1.6
  ) +
  ggplot2::geom_point(
    data = dplyr::filter(data_rozptyl, in_strip_delka),
    colour = col_highlight,
    alpha = 0.9,
    size = 2.4
  ) +
  ggplot2::labs(
    x = "Délka ploutve (mm)",
    y = "Tělesná hmotnost (g)",
    subtitle = "Podobná délka ploutve, různá hmotnost"
  ) +
  ggview::canvas(
    width = 1600,
    height = 800,
    units = "px"
  )

ggview::save_ggplot(
  plot = plot_rozptyl_delka,
  file = here::here(path_materials, "rozptyl_podle_delky.png")
)

plot_rozptyl_hmotnost <-
  ggplot2::ggplot(
    data = data_rozptyl,
    mapping = ggplot2::aes(
      x = delka_ploutve_mm,
      y = hmotnost_g
    )
  ) +
  ggplot2::annotate(
    "rect",
    xmin = -Inf,
    xmax = Inf,
    ymin = strip_hmotnost_lwr,
    ymax = strip_hmotnost_upr,
    fill = col_secondary,
    alpha = 0.15
  ) +
  ggplot2::geom_point(
    data = dplyr::filter(data_rozptyl, !in_strip_hmotnost),
    colour = col_data,
    alpha = 0.45,
    size = 1.6
  ) +
  ggplot2::geom_point(
    data = dplyr::filter(data_rozptyl, in_strip_hmotnost),
    colour = col_secondary,
    alpha = 0.9,
    size = 2.4
  ) +
  ggplot2::labs(
    x = "Délka ploutve (mm)",
    y = "Tělesná hmotnost (g)",
    subtitle = "Podobná hmotnost, různá délka ploutve"
  ) +
  ggview::canvas(
    width = 1600,
    height = 800,
    units = "px"
  )

ggview::save_ggplot(
  plot = plot_rozptyl_hmotnost,
  file = here::here(path_materials, "rozptyl_podle_hmotnosti.png")
)

x_min <-
  min(data_tucnaci$delka_ploutve_mm) - 3

x_max <-
  max(data_tucnaci$delka_ploutve_mm) + 3

y_min <-
  min(data_tucnaci$hmotnost_g) - 150

y_max <-
  max(data_tucnaci$hmotnost_g) + 150

plot_kovariance_stred <-
  ggplot2::ggplot(
    data = data_tucnaci,
    mapping = ggplot2::aes(
      x = delka_ploutve_mm,
      y = hmotnost_g
    )
  ) +
  ggplot2::geom_vline(
    xintercept = prumer_delka,
    linetype = "dashed",
    colour = "gray50",
    linewidth = 0.8
  ) +
  ggplot2::geom_hline(
    yintercept = prumer_hmotnost,
    linetype = "dashed",
    colour = "gray50",
    linewidth = 0.8
  ) +
  ggplot2::geom_point(
    colour = col_data,
    alpha = 0.62,
    size = 1.8
  ) +
  ggplot2::coord_cartesian(
    xlim = c(x_min, x_max),
    ylim = c(y_min, y_max)
  ) +
  ggplot2::labs(
    x = "Délka ploutve (mm)",
    y = "Tělesná hmotnost (g)"
  ) +
  ggview::canvas(
    width = 1600,
    height = 800,
    units = "px"
  )

ggview::save_ggplot(
  plot = plot_kovariance_stred,
  file = here::here(path_materials, "kovariance_stred.png")
)

plot_kovariance_kvadranty <-
  ggplot2::ggplot(
    data = data_tucnaci,
    mapping = ggplot2::aes(
      x = delka_ploutve_mm,
      y = hmotnost_g
    )
  ) +
  ggplot2::annotate(
    "rect",
    xmin = prumer_delka,
    xmax = x_max,
    ymin = prumer_hmotnost,
    ymax = y_max,
    fill = col_highlight,
    alpha = 0.15
  ) +
  ggplot2::annotate(
    "rect",
    xmin = x_min,
    xmax = prumer_delka,
    ymin = y_min,
    ymax = prumer_hmotnost,
    fill = col_highlight,
    alpha = 0.15
  ) +
  ggplot2::annotate(
    "rect",
    xmin = prumer_delka,
    xmax = x_max,
    ymin = y_min,
    ymax = prumer_hmotnost,
    fill = col_secondary,
    alpha = 0.12
  ) +
  ggplot2::annotate(
    "rect",
    xmin = x_min,
    xmax = prumer_delka,
    ymin = prumer_hmotnost,
    ymax = y_max,
    fill = col_secondary,
    alpha = 0.12
  ) +
  ggplot2::geom_vline(
    xintercept = prumer_delka,
    linetype = "dashed",
    colour = "gray50",
    linewidth = 0.8
  ) +
  ggplot2::geom_hline(
    yintercept = prumer_hmotnost,
    linetype = "dashed",
    colour = "gray50",
    linewidth = 0.8
  ) +
  ggplot2::geom_point(
    colour = col_data,
    alpha = 0.62,
    size = 1.8
  ) +
  ggplot2::coord_cartesian(
    xlim = c(x_min, x_max),
    ylim = c(y_min, y_max)
  ) +
  ggplot2::labs(
    x = "Délka ploutve (mm)",
    y = "Tělesná hmotnost (g)"
  ) +
  ggview::canvas(
    width = 1600,
    height = 800,
    units = "px"
  )

ggview::save_ggplot(
  plot = plot_kovariance_kvadranty,
  file = here::here(path_materials, "kovariance_kvadranty.png")
)

data_linear <-
  tibble::tibble(x = x_linear, y = y_linear)

data_none <-
  tibble::tibble(x = x_none, y = y_none)

data_neg <-
  tibble::tibble(x = x_neg, y = y_neg)

data_curve <-
  tibble::tibble(x = x_curve, y = y_curve)

plot_linear <-
  ggplot2::ggplot(
    data = data_linear,
    mapping = ggplot2::aes(x = x, y = y)
  ) +
  ggplot2::geom_point(
    colour = col_data,
    size = 2,
    alpha = 0.85
  ) +
  ggplot2::geom_smooth(
    method = "lm",
    formula = y ~ x,
    se = FALSE,
    colour = col_highlight,
    linewidth = 1.1
  ) +
  ggplot2::labs(
    x = "X",
    y = "Y",
    subtitle = stringr::str_glue(
      "Silná kladná lineární\nP {pearson_linear_txt} | S {spearman_linear_txt}"
    )
  ) +
  ggview::canvas(
    width = 1000,
    height = 800,
    units = "px"
  )

ggview::save_ggplot(
  plot = plot_linear,
  file = here::here(path_materials, "korelace_linear.png")
)

plot_none <-
  ggplot2::ggplot(
    data = data_none,
    mapping = ggplot2::aes(x = x, y = y)
  ) +
  ggplot2::geom_point(
    colour = col_data,
    size = 2,
    alpha = 0.85
  ) +
  ggplot2::geom_hline(
    yintercept = mean(data_none$y),
    linetype = "dashed",
    colour = "gray50",
    linewidth = 0.8
  ) +
  ggplot2::labs(
    x = "X",
    y = "Y",
    subtitle = stringr::str_glue(
      "Žádná zřetelná souvislost\nP {pearson_none_txt} | S {spearman_none_txt}"
    )
  ) +
  ggview::canvas(
    width = 1000,
    height = 800,
    units = "px"
  )

ggview::save_ggplot(
  plot = plot_none,
  file = here::here(path_materials, "korelace_bez_vztahu.png")
)

plot_neg <-
  ggplot2::ggplot(
    data = data_neg,
    mapping = ggplot2::aes(x = x, y = y)
  ) +
  ggplot2::geom_point(
    colour = col_data,
    size = 2,
    alpha = 0.85
  ) +
  ggplot2::geom_smooth(
    method = "lm",
    formula = y ~ x,
    se = FALSE,
    colour = col_secondary,
    linewidth = 1.1
  ) +
  ggplot2::labs(
    x = "X",
    y = "Y",
    subtitle = stringr::str_glue(
      "Silná záporná lineární\nP {pearson_neg_txt} | S {spearman_neg_txt}"
    )
  )

plot_curve <-
  ggplot2::ggplot(
    data = data_curve,
    mapping = ggplot2::aes(x = x, y = y)
  ) +
  ggplot2::geom_point(
    colour = col_data,
    size = 2,
    alpha = 0.85
  ) +
  ggplot2::geom_line(
    colour = col_highlight,
    linewidth = 1.1
  ) +
  ggplot2::labs(
    x = "X",
    y = "Y",
    subtitle = stringr::str_glue(
      "Monotónní, ale zakřivený\nP {pearson_curve_txt} | S {spearman_curve_txt}"
    )
  ) +
  ggview::canvas(
    width = 1000,
    height = 800,
    units = "px"
  )

ggview::save_ggplot(
  plot = plot_curve,
  file = here::here(path_materials, "korelace_zakrivena.png")
)

plot_ctyri_situace_korelace <-
  cowplot::plot_grid(
    plot_linear,
    plot_none,
    plot_neg,
    plot_curve,
    ncol = 2
  ) +
  ggview::canvas(
    width = 1600,
    height = 800,
    units = "px"
  )

ggview::save_ggplot(
  plot = plot_ctyri_situace_korelace,
  file = here::here(path_materials, "ctyri_situace_korelace.png")
)

plot_druhy <-
  ggplot2::ggplot(
    data = data_tucnaci,
    mapping = ggplot2::aes(
      x = delka_ploutve_mm,
      y = hmotnost_g,
      colour = druh_tucnaka
    )
  ) +
  ggplot2::geom_point(
    alpha = 0.72,
    size = 2
  ) +
  ggplot2::scale_colour_manual(
    values = barvy_druhu,
    name = "Druh"
  ) +
  ggplot2::labs(
    x = "Délka ploutve (mm)",
    y = "Tělesná hmotnost (g)"
  ) +
  ggview::canvas(
    width = 1600,
    height = 800,
    units = "px"
  )

ggview::save_ggplot(
  plot = plot_druhy,
  file = here::here(path_materials, "graf_podle_druhu.png")
)

data_ctetnosti <-
  data_tucnaci |>
  dplyr::count(druh_tucnaka, ostrov)

plot_scatter_priklad <-
  ggplot2::ggplot(
    data = data_tucnaci,
    mapping = ggplot2::aes(
      x = delka_ploutve_mm,
      y = hmotnost_g
    )
  ) +
  ggplot2::geom_point(
    colour = col_data,
    alpha = 0.65,
    size = 1.6
  ) +
  ggplot2::labs(
    x = "Délka ploutve",
    y = "Hmotnost",
    subtitle = "Dvě numerické"
  )

plot_box_priklad <-
  ggplot2::ggplot(
    data = data_tucnaci,
    mapping = ggplot2::aes(
      x = druh_tucnaka,
      y = hmotnost_g,
      colour = druh_tucnaka
    )
  ) +
  ggplot2::geom_boxplot(
    outlier.shape = NA,
    width = 0.55,
    alpha = 0.25
  ) +
  ggplot2::geom_jitter(
    width = 0.10,
    alpha = 0.35,
    size = 1.2
  ) +
  ggplot2::scale_colour_manual(
    values = barvy_druhu,
    guide = "none"
  ) +
  ggplot2::labs(
    x = "Druh",
    y = "Hmotnost",
    subtitle = "Kategoriální + numerická"
  )

plot_tile_priklad <-
  ggplot2::ggplot(
    data = data_ctetnosti,
    mapping = ggplot2::aes(
      x = ostrov,
      y = druh_tucnaka,
      fill = n
    )
  ) +
  ggplot2::geom_tile(
    colour = "white"
  ) +
  ggplot2::geom_text(
    mapping = ggplot2::aes(label = n),
    colour = "white",
    fontface = "bold"
  ) +
  ggplot2::scale_fill_gradient(
    low = "#D7E6F5",
    high = col_secondary,
    guide = "none"
  ) +
  ggplot2::labs(
    x = "Ostrov",
    y = "Druh",
    subtitle = "Dvě kategoriální"
  )

plot_tri_priklady <-
  cowplot::plot_grid(
    plot_scatter_priklad,
    plot_box_priklad,
    plot_tile_priklad,
    ncol = 3
  ) +
  ggview::canvas(
    width = 1800,
    height = 800,
    units = "px"
  )

ggview::save_ggplot(
  plot = plot_tri_priklady,
  file = here::here(path_materials, "tri_rychle_priklady.png")
)
```

## Vztahy dvou proměnných a vizualizace

<br>

::: {.text-color-white .text-font-heading .text-size-heading1 .text-bold}
`r display_name`
:::

<br>

[👤](https://ondrejmottl.github.io/) Ondřej Mottl

[Moodle](https://dl2.cuni.cz/course/view.php?id=106)

## Výsledky učení

Po dnešní přednášce budete schopni:

::: {.incremental}
- přečíst první bodový graf pro dvě numerické proměnné
- vysvětlit, co nám ukáže rozptyl a co přidá korelace
- zvolit vhodný první graf podle typu dvojice proměnných
- rozlišit mezi viditelným vzorem v datech a silnějším tvrzením o efektu
:::

## Biologická otázka

:::: {.columns}

::: {.column width="55%"}

Chceme zjistit:

::: {.blockquote}
Mají tučňáci s delší ploutví vyšší tělesnou hmotnost?
:::

Dnes ještě nebudeme testovat hypotézu.

Dnes chceme umět:

::: {.incremental}
- dobře se podívat na data
- všimnout si směru a rozptylu
- poznat, co už z grafu říct můžeme a co ještě ne
:::

:::

::: {.column width="45%"}

```{r}
#| echo: false
#| out.width: "100%"
include_local_figure("lter_penguins.png")
```

Ilustrace: Allison Horst

:::

::::

## Odhad před prvním grafem

Který popis čekáte nejspíš?

- A: Delší ploutev téměř vždy znamená vyšší hmotnost.
- B: Delší ploutev bude s vyšší hmotností souviset, ale ne dokonale.
- C: Délka ploutve a hmotnost spolu souviset nebudou.

Fallback bez hlasování: zvedněte ruku pro možnost, která vám dává největší biologický smysl.

## První pohled na data

```{r}
#| label: zobrazit-prvni-bodovy-graf
#| echo: false
include_local_figure("prvni_bodovy_graf.png")
```

## Než něco pojmenujeme

*Nejdřív 20 sekund ticha: napište si jednu větu, co z grafu opravdu vidíte.*

::: {.incremental}
- Je hlavní směr spíš rostoucí, nebo ne?
- Je oblak bodů úzký, nebo široký?
- Vidíte místa, kde by stálo za to zpomalit a podívat se podrobněji?
:::

## Stejná data, jiné osy

```{r}
#| label: zobrazit-jine-osy
#| echo: false
include_local_figure("stejna_data_jine_osy.png")
```

## Rozptyl v jednom směru

```{r}
#| label: zobrazit-rozptyl-delka
#| echo: false
include_local_figure("rozptyl_podle_delky.png")
```

## A teď druhý směr

```{r}
#| label: zobrazit-rozptyl-hmotnost
#| echo: false
include_local_figure("rozptyl_podle_hmotnosti.png")
```

## Vracíme se k biologické otázce

Co už po těchto třech pohledech umíme říct?

::: {.incremental}
- Delší ploutve bývají spojeny s vyšší hmotností.
- Vztah je zřetelný, ale není dokonale těsný.
- Rozptyl čteme ve dvou směrech: při podobné ploutvi i při podobné hmotnosti.
:::

## Co už můžeme tvrdit?

Která formulace je v této chvíli nejlepší?

- A: V grafu je vidět vztah, takže jsme prokázali efekt.
- B: V datech je vidět biologicky smysluplný vzor, který chceme popsat přesněji.
- C: Protože body neleží na jedné přímce, mezi proměnnými žádný vztah není.

Fallback bez hlasování: napište si písmeno, které byste obhajovali před spolužákem.

## Správně je B

Viditelný vzor v grafu je důležitý začátek.

Ještě ale nemáme:

::: {.incremental}
- model, který vztah popíše přesněji
- odhad velikosti vztahu
- kvantifikaci nejistoty kolem odhadu
:::

## Co když je v oblaku skrytá struktura?

Než přidáme další vrstvu, odhadněte:

- A: Barvy nic důležitého nezmění.
- B: Barvy mohou ukázat skupiny, které část rozptylu vysvětlují.
- C: Po rozdělení podle druhu zmizí veškerý vztah.

Fallback bez hlasování: zvedněte ruku pro možnost, kterou byste chtěli ověřit jako první.

## Stejná data, ale s druhem

```{r}
#| label: zobrazit-graf-podle-druhu
#| echo: false
include_local_figure("graf_podle_druhu.png")
```

## Co se po obarvení změnilo?

::: {.incremental}
- Celkový vztah nezmizel.
- Část variability souvisí s tím, že mícháme více druhů dohromady.
- Jedno číslo pro všechny body může skrýt důležitou biologickou strukturu.
:::

## Jak převést směr oblaku do čísla?

Nejdřív pomocná myšlenka:

::: {.blockquote}
Když se obě proměnné pohybují stejným směrem od svého průměru, mělo by to zvyšovat souhrnné číslo vztahu.
:::

## Nejprve jen střed grafu

```{r}
#| label: zobrazit-kovarianci-stred
#| echo: false
include_local_figure("kovariance_stred.png")
```

## Které části grafu pomáhají kladné kovarianci?

Než něco vybarvíme, odhadněte:

- A: vpravo nahoře a vlevo dole
- B: vlevo nahoře a vpravo dole
- C: všechny stejně

Fallback bez hlasování: ukažte prstem do dvojice kvadrantů, které byste vybrali.

## Takto vypadá kladná kovariance

```{r}
#| label: zobrazit-kovarianci-kvadranty
#| echo: false
include_local_figure("kovariance_kvadranty.png")
```

## Proč samotná kovariance nestačí

::: {.incremental}
- V milimetrech a gramech vyjde kovariance `r kovariance_mm_g_txt`.
- V centimetrech a kilogramech vyjde `r kovariance_cm_kg_txt`.
- Směr vztahu se nezměnil, ale velikost čísla ano.
- Proto chceme bezrozměrný souhrn: korelaci.
:::

## Dvě čísla, která budeme používat

::: {.incremental}
- Pearsonova korelace shrnuje hlavně lineární vztah.
- Spearmanova korelace sleduje pořadí a monotónní vztah.
- V našich datech vycházejí velmi podobně: `r pearson_korelace_txt` a `r spearman_korelace_txt`.
- Obě čísla jsou doplněk ke grafu, ne náhrada grafu.
:::

## Odhad před odhalením

Ve které situaci by se Pearson a Spearman mohly rozejít nejvíc?

- A: silný lineární vztah bez zvláštních bodů
- B: žádná zřetelná souvislost
- C: monotónní, ale zakřivený vztah

Fallback bez hlasování: napište si A, B, nebo C a krátce proč.

## Monotónní, ale zakřivený vztah

```{r}
#| label: zobrazit-korelace-curve
#| echo: false
include_local_figure("korelace_zakrivena.png")
```

## Čtyři situace najednou

```{r}
#| label: zobrazit-ctyri-situace-korelace
#| echo: false
include_local_figure("ctyri_situace_korelace.png")
```

## Co nám to říká právě o tučňácích?

::: {.incremental}
- U tučňáků jsou Pearson i Spearman velmi podobné.
- To je dobrá zpráva: celkový vztah je monotónní a zároveň docela blízký lineárnímu.
- Zároveň jsme už viděli, že barva podle druhu ukazuje další biologickou strukturu, kterou jedno číslo samo nevysvětlí.
:::

## Co z korelace ještě neplyne?

Můžeme z tohoto vztahu tvrdit, že delší ploutev způsobuje vyšší hmotnost?

- A: Ano, protože korelace je vysoká.
- B: Ne, vidíme asociaci, ale sama korelace neukazuje příčinný mechanismus.
- C: Ano, pokud jsou Pearson a Spearman podobné.

Fallback bez hlasování: zkuste jednou větou obhájit možnost, kterou byste vybrali.

## Správně je B

::: {.incremental}
- Korelace popisuje společnou změnu dvou proměnných.
- Sama neoddělí příčinu od dalších proměnných nebo společného mechanismu.
- U tučňáků může část vztahu souviset i s druhem nebo celkovou velikostí těla.
:::

## Jaký graf byste zvolili?

Pro dvojici **délka ploutve × hmotnost**:

- A: bodový graf
- B: boxplot
- C: dlaždicový graf

Fallback bez hlasování: napište si první volbu na papír.

## A pro dvojici druh × hmotnost?

- A: bodový graf
- B: boxplot nebo body ve skupinách
- C: dlaždicový graf

Fallback bez hlasování: zkuste si říct, co přesně chcete v grafu vidět.

## A pro dvojici druh × ostrov?

- A: bodový graf
- B: boxplot
- C: tabulka četností nebo dlaždicový graf

Fallback bez hlasování: pokud váháte, nejdřív si řekněte, zda jsou proměnné numerické, nebo kategoriální.

## Tři rychlé příklady

```{r}
#| label: zobrazit-tri-rychle-priklady
#| echo: false
include_local_figure("tri_rychle_priklady.png")
```

## Pravidlo pro první volbu grafu

| Dvojice proměnných | Co chceme vidět | Dobrá první volba |
|---|---|---|
| dvě numerické proměnné | směr vztahu a rozptyl bodů | bodový graf |
| kategoriální + numerická | rozdíly mezi skupinami | boxplot nebo body ve skupinách |
| dvě kategoriální proměnné | četnosti kombinací | tabulka četností nebo dlaždicový graf |

## Co nám přidá model?

Když do stejného bodového grafu přidáme přímku, co se dozvíme navíc oproti samotnému korelačnímu koeficientu?

Fallback bez hlasování: zkuste si dopsat jednu větu začínající slovy „Přímka by nám mohla ukázat...“

## Příště přidáme model

```{r}
#| label: zobrazit-graf-s-primkou
#| echo: false
include_local_figure("bodovy_graf_s_primkou.png")
```

## Shrnutí

::: {.incremental}
- Jeden bodový graf už umí ukázat směr vztahu i šířku rozptylu.
- Viditelný vzor je silný začátek, ale ještě to není formální důkaz efektu.
- Korelace pomáhá shrnout vztah číslem, ale bez grafu může být zavádějící.
- První graf vybíráme podle typu proměnných a podle otázky, kterou chceme zodpovědět.
:::

## Závěrečná otázka

Co ještě potřebujeme, abychom z viditelného vzoru v grafu přešli k přesnějšímu tvrzení o velikosti efektu a nejistotě?