---
format:
  revealjs:
    slide-number: true
    theme: [default, ../theme/presentation_theme.scss]
    embed-resources: true
    preview-links: false
    output-file: "presentation"
    output-ext: "html"
    highlight-style: github-light
    include-in-header: "../theme/fonts-include.html"
---

```{r}
#| label: setup
#| include: false
options(htmltools.dir.version = FALSE)
knitr::opts_chunk$set(
  fig.width = 7,
  fig.height = 5,
  fig.align = "center",
  out.width = "100%"
)

if (!require("here")) install.packages("here")

library(here)

here::i_am("Presentation/presentation.qmd")

if (!require("tidyverse")) install.packages("tidyverse")
if (!require("palmerpenguins")) install.packages("palmerpenguins")
if (!require("cowplot")) install.packages("cowplot")
if (!require("ggview")) install.packages("ggview")

library(tidyverse)
library(palmerpenguins)
library(cowplot)
library(ggview)

path_materials <-
  "Presentation/Materials"

include_local_figure <- function(data_source) {
  knitr::include_graphics(
    path = here::here(
      path_materials,
      data_source
    ),
    error = TRUE
  )
}
```

```{r}
#| label: dynamic-link-generation
#| include: false
project_name <-
  basename(here::here())

display_name <-
  stringr::str_glue("Biostatistika - {project_name}")

github_url <-
  stringr::str_glue(
    "https://github.com/CUNI-NATUR-Biostatistics/{project_name}"
  )

slides_url <-
  stringr::str_glue(
    "https://CUNI-NATUR-Biostatistics.github.io/{project_name}/"
  )
```

<style>
.reveal .slide-card {
  border-radius: 18px;
  padding: 0.75rem 1rem 0.95rem 1rem;
  box-shadow: 0 12px 28px rgba(0, 0, 0, 0.08);
  text-align: left;
  min-height: 10rem;
  margin-bottom: 0.7rem;
}

.reveal .slide-card + .slide-card {
  margin-top: 0.9rem;
}

.reveal .compact-card {
  min-height: 8rem;
}

.reveal .slide-card h3 {
  margin: 0 0 0.35rem 0;
  color: #2E2E2E;
}

.reveal .slide-card p,
.reveal .slide-card ul {
  font-size: 0.82em;
  line-height: 1.35;
}

.reveal .slide-card ul {
  margin-top: 0.35rem;
}

.reveal .kicker {
  margin: 0 0 0.35rem 0;
  font-size: 0.48em;
  text-transform: uppercase;
  letter-spacing: 0.08em;
  font-weight: 700;
  color: #6F6F6F;
}

.reveal .vote-card {
  background: #FFFAF1;
  border-top: 7px solid #F3A712;
}

.reveal .checkpoint-known {
  background: #F7F1FF;
  border-top: 7px solid #5D2890;
}

.reveal .checkpoint-open {
  background: #FFF5DB;
  border-top: 7px solid #F3A712;
}

.reveal .warning-card {
  background: #FFF1F1;
  border-top: 7px solid #C94C4C;
}

.reveal .rule-card {
  background: #EEF6FF;
  border-top: 7px solid #3A77B7;
}

.reveal .takeaway-strip {
  margin-top: 0.8rem;
  border-radius: 16px;
  padding: 0.6rem 0.9rem;
  text-align: left;
  font-size: 0.8em;
  background: linear-gradient(90deg, rgba(93, 40, 144, 0.12), rgba(243, 167, 18, 0.16));
  border-left: 6px solid #5D2890;
}

.reveal .takeaway-strip p {
  margin: 0;
}

.reveal .answer-highlight {
  color: #5D2890;
  font-weight: 700;
}

.reveal .warning-highlight {
  color: #C94C4C;
  font-weight: 700;
}

.reveal .soft-note {
  font-size: 0.72em;
  color: #6F6F6F;
}
</style>

```{r}
#| label: pripravit-data
#| include: false
#| message: false
#| warning: false
set.seed(900723)

data_tucnaci <-
  palmerpenguins::penguins |>
  tidyr::drop_na(
    flipper_length_mm,
    body_mass_g,
    species,
    island
  ) |>
  dplyr::transmute(
    druh_tucnaka = factor(
      x = species,
      levels = c("Adelie", "Chinstrap", "Gentoo")
    ),
    ostrov = factor(
      x = island,
      levels = c("Biscoe", "Dream", "Torgersen")
    ),
    delka_ploutve_mm = flipper_length_mm,
    hmotnost_g = body_mass_g
  )

data_maly_priklad_vztahu <-
  tibble::tibble(
    delka_ploutve_mm = c(186, 191, 197, 204),
    hmotnost_g = c(3800, 3920, 4300, 4480)
  )

barvy_druhu <-
  c(
    "Adelie" = "darkorange",
    "Chinstrap" = "mediumpurple",
    "Gentoo" = "cyan4"
  )

col_data <- "#8A8A8A"
col_highlight <- "#F3A712"
col_secondary <- "#5D2890"

ggplot2::theme_set(
  ggplot2::theme_minimal() +
    ggplot2::theme(
      panel.grid.minor = ggplot2::element_blank(),
      strip.background = ggplot2::element_rect(
        fill = "#F0EDE8",
        color = "#8A8A8A"
      ),
      strip.text = ggplot2::element_text(
        face = "bold",
        colour = col_secondary
      )
    )
)

strip_delka_lwr <- 193
strip_delka_upr <- 197
strip_hmotnost_lwr <- 4100L
strip_hmotnost_upr <- 4300L

data_rozptyl <-
  data_tucnaci |>
  dplyr::mutate(
    in_strip_delka = delka_ploutve_mm >= strip_delka_lwr &
      delka_ploutve_mm <= strip_delka_upr,
    in_strip_hmotnost = hmotnost_g >= strip_hmotnost_lwr &
      hmotnost_g <= strip_hmotnost_upr
  )

prumer_delka <-
  mean(data_tucnaci$delka_ploutve_mm)

prumer_hmotnost <-
  mean(data_tucnaci$hmotnost_g)

kovariance_mm_g <-
  cov(
    x = data_tucnaci$delka_ploutve_mm,
    y = data_tucnaci$hmotnost_g
  )

kovariance_cm_kg <-
  cov(
    x = data_tucnaci$delka_ploutve_mm / 10,
    y = data_tucnaci$hmotnost_g / 1000
  )

pearson_korelace <-
  cor(
    x = data_tucnaci$delka_ploutve_mm,
    y = data_tucnaci$hmotnost_g,
    method = "pearson"
  )

spearman_korelace <-
  cor(
    x = data_tucnaci$delka_ploutve_mm,
    y = data_tucnaci$hmotnost_g,
    method = "spearman"
  )

kovariance_mm_g_txt <-
  formatC(
    kovariance_mm_g,
    format = "f",
    digits = 0,
    big.mark = " ",
    decimal.mark = ","
  )

kovariance_cm_kg_txt <-
  formatC(
    kovariance_cm_kg,
    format = "f",
    digits = 3,
    decimal.mark = ","
  )

pearson_korelace_txt <-
  formatC(
    pearson_korelace,
    format = "f",
    digits = 2,
    decimal.mark = ","
  )

spearman_korelace_txt <-
  formatC(
    spearman_korelace,
    format = "f",
    digits = 2,
    decimal.mark = ","
  )

x_linear <-
  seq(1, 10, length.out = 12)

y_linear <-
  c(1.5, 1.7, 2.4, 2.9, 3.1, 3.8, 4.2, 4.7, 5.1, 5.3, 6.0, 6.2)

x_none <-
  seq(1, 10, length.out = 12)

y_none <-
  c(3.2, 4.8, 2.7, 5.1, 3.9, 4.4, 2.9, 5.0, 3.5, 4.1, 3.8, 4.6)

x_neg <-
  seq(1, 10, length.out = 12)

y_neg <-
  c(6.0, 5.8, 5.5, 5.2, 4.7, 4.5, 4.2, 3.9, 3.4, 3.2, 2.8, 2.5)

x_curve <-
  seq(1, 10, length.out = 12)

y_curve <-
  c(1.1, 1.6, 2.0, 2.5, 3.1, 3.7, 4.2, 4.6, 4.9, 5.1, 5.2, 5.3)

pearson_linear_txt <-
  formatC(
    cor(x_linear, y_linear, method = "pearson"),
    format = "f",
    digits = 2,
    decimal.mark = ","
  )

spearman_linear_txt <-
  formatC(
    cor(x_linear, y_linear, method = "spearman"),
    format = "f",
    digits = 2,
    decimal.mark = ","
  )

pearson_none_txt <-
  formatC(
    cor(x_none, y_none, method = "pearson"),
    format = "f",
    digits = 2,
    decimal.mark = ","
  )

spearman_none_txt <-
  formatC(
    cor(x_none, y_none, method = "spearman"),
    format = "f",
    digits = 2,
    decimal.mark = ","
  )

pearson_neg_txt <-
  formatC(
    cor(x_neg, y_neg, method = "pearson"),
    format = "f",
    digits = 2,
    decimal.mark = ","
  )

spearman_neg_txt <-
  formatC(
    cor(x_neg, y_neg, method = "spearman"),
    format = "f",
    digits = 2,
    decimal.mark = ","
  )

pearson_curve_txt <-
  formatC(
    cor(x_curve, y_curve, method = "pearson"),
    format = "f",
    digits = 2,
    decimal.mark = ","
  )

spearman_curve_txt <-
  formatC(
    cor(x_curve, y_curve, method = "spearman"),
    format = "f",
    digits = 2,
    decimal.mark = ","
  )
```

```{r}
#| label: vytvorit-grafy
#| include: false
#| message: false
#| warning: false
plot_prvni_bodovy <-
  ggplot2::ggplot(
    data = data_tucnaci,
    mapping = ggplot2::aes(
      x = delka_ploutve_mm,
      y = hmotnost_g
    )
  ) +
  ggplot2::geom_point(
    colour = col_data,
    alpha = 0.72,
    size = 2
  ) +
  ggplot2::labs(
    x = "Délka ploutve (mm)",
    y = "Tělesná hmotnost (g)"
  ) +
  ggview::canvas(
    width = 1600,
    height = 800,
    units = "px"
  )

ggview::save_ggplot(
  plot = plot_prvni_bodovy,
  file = here::here(path_materials, "prvni_bodovy_graf.png")
)

plot_maly_bodovy <-
  ggplot2::ggplot(
    data = data_maly_priklad_vztahu,
    mapping = ggplot2::aes(
      x = delka_ploutve_mm,
      y = hmotnost_g
    )
  ) +
  ggplot2::geom_point(
    colour = col_highlight,
    size = 3.4,
    alpha = 0.9
  ) +
  ggplot2::labs(
    x = "Délka ploutve (mm)",
    y = "Tělesná hmotnost (g)",
    subtitle = "Čtyři konkrétní dvojice hodnot"
  ) +
  ggplot2::coord_cartesian(
    xlim = c(184, 206),
    ylim = c(3700, 4600)
  ) +
  ggview::canvas(
    width = 1000,
    height = 800,
    units = "px"
  )

ggview::save_ggplot(
  plot = plot_maly_bodovy,
  file = here::here(path_materials, "maly_bodovy_graf.png")
)

plot_s_primkou <-
  ggplot2::ggplot(
    data = data_tucnaci,
    mapping = ggplot2::aes(
      x = delka_ploutve_mm,
      y = hmotnost_g
    )
  ) +
  ggplot2::geom_point(
    colour = col_data,
    alpha = 0.55,
    size = 1.9
  ) +
  ggplot2::geom_smooth(
    method = "lm",
    formula = y ~ x,
    se = FALSE,
    colour = col_highlight,
    linewidth = 1.2
  ) +
  ggplot2::labs(
    x = "Délka ploutve (mm)",
    y = "Tělesná hmotnost (g)"
  ) +
  ggview::canvas(
    width = 1600,
    height = 800,
    units = "px"
  )

ggview::save_ggplot(
  plot = plot_s_primkou,
  file = here::here(path_materials, "bodovy_graf_s_primkou.png")
)

plot_standard_osy <-
  ggplot2::ggplot(
    data = data_tucnaci,
    mapping = ggplot2::aes(
      x = delka_ploutve_mm,
      y = hmotnost_g
    )
  ) +
  ggplot2::geom_point(
    colour = col_data,
    alpha = 0.7,
    size = 1.8
  ) +
  ggplot2::labs(
    x = "Délka ploutve (mm)",
    y = "Tělesná hmotnost (g)",
    subtitle = "Délka ploutve na ose x"
  )

plot_prohozene_osy <-
  ggplot2::ggplot(
    data = data_tucnaci,
    mapping = ggplot2::aes(
      x = hmotnost_g,
      y = delka_ploutve_mm
    )
  ) +
  ggplot2::geom_point(
    colour = col_data,
    alpha = 0.7,
    size = 1.8
  ) +
  ggplot2::labs(
    x = "Tělesná hmotnost (g)",
    y = "Délka ploutve (mm)",
    subtitle = "Hmotnost na ose x"
  )

plot_jine_osy <-
  cowplot::plot_grid(
    plot_standard_osy,
    plot_prohozene_osy,
    ncol = 2
  ) +
  ggview::canvas(
    width = 1600,
    height = 800,
    units = "px"
  )

ggview::save_ggplot(
  plot = plot_jine_osy,
  file = here::here(path_materials, "stejna_data_jine_osy.png")
)

plot_rozptyl_delka <-
  ggplot2::ggplot(
    data = data_rozptyl,
    mapping = ggplot2::aes(
      x = delka_ploutve_mm,
      y = hmotnost_g
    )
  ) +
  ggplot2::annotate(
    "rect",
    xmin = strip_delka_lwr,
    xmax = strip_delka_upr,
    ymin = -Inf,
    ymax = Inf,
    fill = col_highlight,
    alpha = 0.20
  ) +
  ggplot2::geom_point(
    data = dplyr::filter(data_rozptyl, !in_strip_delka),
    colour = col_data,
    alpha = 0.45,
    size = 1.6
  ) +
  ggplot2::geom_point(
    data = dplyr::filter(data_rozptyl, in_strip_delka),
    colour = col_highlight,
    alpha = 0.9,
    size = 2.4
  ) +
  ggplot2::labs(
    x = "Délka ploutve (mm)",
    y = "Tělesná hmotnost (g)",
    subtitle = "Podobná délka ploutve, různá hmotnost"
  ) +
  ggview::canvas(
    width = 1600,
    height = 800,
    units = "px"
  )

ggview::save_ggplot(
  plot = plot_rozptyl_delka,
  file = here::here(path_materials, "rozptyl_podle_delky.png")
)

plot_rozptyl_hmotnost <-
  ggplot2::ggplot(
    data = data_rozptyl,
    mapping = ggplot2::aes(
      x = delka_ploutve_mm,
      y = hmotnost_g
    )
  ) +
  ggplot2::annotate(
    "rect",
    xmin = -Inf,
    xmax = Inf,
    ymin = strip_hmotnost_lwr,
    ymax = strip_hmotnost_upr,
    fill = col_secondary,
    alpha = 0.15
  ) +
  ggplot2::geom_point(
    data = dplyr::filter(data_rozptyl, !in_strip_hmotnost),
    colour = col_data,
    alpha = 0.45,
    size = 1.6
  ) +
  ggplot2::geom_point(
    data = dplyr::filter(data_rozptyl, in_strip_hmotnost),
    colour = col_secondary,
    alpha = 0.9,
    size = 2.4
  ) +
  ggplot2::labs(
    x = "Délka ploutve (mm)",
    y = "Tělesná hmotnost (g)",
    subtitle = "Podobná hmotnost, různá délka ploutve"
  ) +
  ggview::canvas(
    width = 1600,
    height = 800,
    units = "px"
  )

ggview::save_ggplot(
  plot = plot_rozptyl_hmotnost,
  file = here::here(path_materials, "rozptyl_podle_hmotnosti.png")
)

x_min <-
  min(data_tucnaci$delka_ploutve_mm) - 3

x_max <-
  max(data_tucnaci$delka_ploutve_mm) + 3

y_min <-
  min(data_tucnaci$hmotnost_g) - 150

y_max <-
  max(data_tucnaci$hmotnost_g) + 150

plot_kovariance_stred <-
  ggplot2::ggplot(
    data = data_tucnaci,
    mapping = ggplot2::aes(
      x = delka_ploutve_mm,
      y = hmotnost_g
    )
  ) +
  ggplot2::geom_vline(
    xintercept = prumer_delka,
    linetype = "dashed",
    colour = "gray50",
    linewidth = 0.8
  ) +
  ggplot2::geom_hline(
    yintercept = prumer_hmotnost,
    linetype = "dashed",
    colour = "gray50",
    linewidth = 0.8
  ) +
  ggplot2::geom_point(
    colour = col_data,
    alpha = 0.62,
    size = 1.8
  ) +
  ggplot2::coord_cartesian(
    xlim = c(x_min, x_max),
    ylim = c(y_min, y_max)
  ) +
  ggplot2::labs(
    x = "Délka ploutve (mm)",
    y = "Tělesná hmotnost (g)"
  ) +
  ggview::canvas(
    width = 1600,
    height = 800,
    units = "px"
  )

ggview::save_ggplot(
  plot = plot_kovariance_stred,
  file = here::here(path_materials, "kovariance_stred.png")
)

plot_kovariance_kvadranty <-
  ggplot2::ggplot(
    data = data_tucnaci,
    mapping = ggplot2::aes(
      x = delka_ploutve_mm,
      y = hmotnost_g
    )
  ) +
  ggplot2::annotate(
    "rect",
    xmin = prumer_delka,
    xmax = x_max,
    ymin = prumer_hmotnost,
    ymax = y_max,
    fill = col_highlight,
    alpha = 0.15
  ) +
  ggplot2::annotate(
    "rect",
    xmin = x_min,
    xmax = prumer_delka,
    ymin = y_min,
    ymax = prumer_hmotnost,
    fill = col_highlight,
    alpha = 0.15
  ) +
  ggplot2::annotate(
    "rect",
    xmin = prumer_delka,
    xmax = x_max,
    ymin = y_min,
    ymax = prumer_hmotnost,
    fill = col_secondary,
    alpha = 0.12
  ) +
  ggplot2::annotate(
    "rect",
    xmin = x_min,
    xmax = prumer_delka,
    ymin = prumer_hmotnost,
    ymax = y_max,
    fill = col_secondary,
    alpha = 0.12
  ) +
  ggplot2::geom_vline(
    xintercept = prumer_delka,
    linetype = "dashed",
    colour = "gray50",
    linewidth = 0.8
  ) +
  ggplot2::geom_hline(
    yintercept = prumer_hmotnost,
    linetype = "dashed",
    colour = "gray50",
    linewidth = 0.8
  ) +
  ggplot2::geom_point(
    colour = col_data,
    alpha = 0.62,
    size = 1.8
  ) +
  ggplot2::coord_cartesian(
    xlim = c(x_min, x_max),
    ylim = c(y_min, y_max)
  ) +
  ggplot2::labs(
    x = "Délka ploutve (mm)",
    y = "Tělesná hmotnost (g)"
  ) +
  ggview::canvas(
    width = 1600,
    height = 800,
    units = "px"
  )

ggview::save_ggplot(
  plot = plot_kovariance_kvadranty,
  file = here::here(path_materials, "kovariance_kvadranty.png")
)

data_linear <-
  tibble::tibble(x = x_linear, y = y_linear)

data_none <-
  tibble::tibble(x = x_none, y = y_none)

data_neg <-
  tibble::tibble(x = x_neg, y = y_neg)

data_curve <-
  tibble::tibble(x = x_curve, y = y_curve)

plot_linear <-
  ggplot2::ggplot(
    data = data_linear,
    mapping = ggplot2::aes(x = x, y = y)
  ) +
  ggplot2::geom_point(
    colour = col_data,
    size = 2,
    alpha = 0.85
  ) +
  ggplot2::geom_smooth(
    method = "lm",
    formula = y ~ x,
    se = FALSE,
    colour = col_highlight,
    linewidth = 1.1
  ) +
  ggplot2::labs(
    x = "X",
    y = "Y",
    subtitle = stringr::str_glue(
      "Silná kladná lineární\nP {pearson_linear_txt} | S {spearman_linear_txt}"
    )
  ) +
  ggview::canvas(
    width = 1000,
    height = 800,
    units = "px"
  )

ggview::save_ggplot(
  plot = plot_linear,
  file = here::here(path_materials, "korelace_linear.png")
)

plot_none <-
  ggplot2::ggplot(
    data = data_none,
    mapping = ggplot2::aes(x = x, y = y)
  ) +
  ggplot2::geom_point(
    colour = col_data,
    size = 2,
    alpha = 0.85
  ) +
  ggplot2::geom_hline(
    yintercept = mean(data_none$y),
    linetype = "dashed",
    colour = "gray50",
    linewidth = 0.8
  ) +
  ggplot2::labs(
    x = "X",
    y = "Y",
    subtitle = stringr::str_glue(
      "Žádná zřetelná souvislost\nP {pearson_none_txt} | S {spearman_none_txt}"
    )
  ) +
  ggview::canvas(
    width = 1000,
    height = 800,
    units = "px"
  )

ggview::save_ggplot(
  plot = plot_none,
  file = here::here(path_materials, "korelace_bez_vztahu.png")
)

plot_neg <-
  ggplot2::ggplot(
    data = data_neg,
    mapping = ggplot2::aes(x = x, y = y)
  ) +
  ggplot2::geom_point(
    colour = col_data,
    size = 2,
    alpha = 0.85
  ) +
  ggplot2::geom_smooth(
    method = "lm",
    formula = y ~ x,
    se = FALSE,
    colour = col_secondary,
    linewidth = 1.1
  ) +
  ggplot2::labs(
    x = "X",
    y = "Y",
    subtitle = stringr::str_glue(
      "Silná záporná lineární\nP {pearson_neg_txt} | S {spearman_neg_txt}"
    )
  )

plot_curve <-
  ggplot2::ggplot(
    data = data_curve,
    mapping = ggplot2::aes(x = x, y = y)
  ) +
  ggplot2::geom_point(
    colour = col_data,
    size = 2,
    alpha = 0.85
  ) +
  ggplot2::geom_line(
    colour = col_highlight,
    linewidth = 1.1
  ) +
  ggplot2::labs(
    x = "X",
    y = "Y",
    subtitle = stringr::str_glue(
      "Monotónní, ale zakřivený\nP {pearson_curve_txt} | S {spearman_curve_txt}"
    )
  ) +
  ggview::canvas(
    width = 1000,
    height = 800,
    units = "px"
  )

ggview::save_ggplot(
  plot = plot_curve,
  file = here::here(path_materials, "korelace_zakrivena.png")
)

plot_ctyri_situace_korelace <-
  cowplot::plot_grid(
    plot_linear,
    plot_none,
    plot_neg,
    plot_curve,
    ncol = 2
  ) +
  ggview::canvas(
    width = 1600,
    height = 800,
    units = "px"
  )

ggview::save_ggplot(
  plot = plot_ctyri_situace_korelace,
  file = here::here(path_materials, "ctyri_situace_korelace.png")
)

plot_druhy <-
  ggplot2::ggplot(
    data = data_tucnaci,
    mapping = ggplot2::aes(
      x = delka_ploutve_mm,
      y = hmotnost_g,
      colour = druh_tucnaka
    )
  ) +
  ggplot2::geom_point(
    alpha = 0.72,
    size = 2
  ) +
  ggplot2::scale_colour_manual(
    values = barvy_druhu,
    name = "Druh"
  ) +
  ggplot2::labs(
    x = "Délka ploutve (mm)",
    y = "Tělesná hmotnost (g)"
  ) +
  ggview::canvas(
    width = 1600,
    height = 800,
    units = "px"
  )

ggview::save_ggplot(
  plot = plot_druhy,
  file = here::here(path_materials, "graf_podle_druhu.png")
)

data_ctetnosti <-
  data_tucnaci |>
  dplyr::count(druh_tucnaka, ostrov)

plot_scatter_priklad <-
  ggplot2::ggplot(
    data = data_tucnaci,
    mapping = ggplot2::aes(
      x = delka_ploutve_mm,
      y = hmotnost_g
    )
  ) +
  ggplot2::geom_point(
    colour = col_data,
    alpha = 0.65,
    size = 1.6
  ) +
  ggplot2::labs(
    x = "Délka ploutve",
    y = "Hmotnost",
    subtitle = "Dvě numerické"
  )

plot_box_priklad <-
  ggplot2::ggplot(
    data = data_tucnaci,
    mapping = ggplot2::aes(
      x = druh_tucnaka,
      y = hmotnost_g,
      colour = druh_tucnaka
    )
  ) +
  ggplot2::geom_boxplot(
    outlier.shape = NA,
    width = 0.55,
    alpha = 0.25
  ) +
  ggplot2::geom_jitter(
    width = 0.10,
    alpha = 0.35,
    size = 1.2
  ) +
  ggplot2::scale_colour_manual(
    values = barvy_druhu,
    guide = "none"
  ) +
  ggplot2::labs(
    x = "Druh",
    y = "Hmotnost",
    subtitle = "Kategoriální + numerická"
  )

plot_tile_priklad <-
  ggplot2::ggplot(
    data = data_ctetnosti,
    mapping = ggplot2::aes(
      x = ostrov,
      y = druh_tucnaka,
      fill = n
    )
  ) +
  ggplot2::geom_tile(
    colour = "white"
  ) +
  ggplot2::geom_text(
    mapping = ggplot2::aes(label = n),
    colour = "white",
    fontface = "bold"
  ) +
  ggplot2::scale_fill_gradient(
    low = "#D7E6F5",
    high = col_secondary,
    guide = "none"
  ) +
  ggplot2::labs(
    x = "Ostrov",
    y = "Druh",
    subtitle = "Dvě kategoriální"
  )

plot_tri_priklady <-
  cowplot::plot_grid(
    plot_scatter_priklad,
    plot_box_priklad,
    plot_tile_priklad,
    ncol = 3
  ) +
  ggview::canvas(
    width = 1800,
    height = 800,
    units = "px"
  )

ggview::save_ggplot(
  plot = plot_tri_priklady,
  file = here::here(path_materials, "tri_rychle_priklady.png")
)
```

## Vztahy dvou proměnných a vizualizace

<br>

::: {.text-color-white .text-font-heading .text-size-heading1 .text-bold}
`r display_name`
:::

<br>

[👤](https://ondrejmottl.github.io/) Ondřej Mottl

[Moodle](https://dl2.cuni.cz/course/view.php?id=106)

## Výsledky učení

Po dnešní přednášce budete schopni:

::: {.incremental}
- přečíst první bodový graf pro dvě numerické proměnné
- vysvětlit, co nám ukáže rozptyl a co přidá korelace
- zvolit vhodný první graf podle typu dvojice proměnných
- rozlišit mezi viditelným vzorem v datech a silnějším tvrzením o efektu
:::

## Biologická otázka

:::: {.columns}

::: {.column width="55%"}

Chceme zjistit:

::: {.blockquote}
Mají tučňáci s delší ploutví vyšší tělesnou hmotnost?
:::

Dnes ještě nebudeme testovat hypotézu.

Dnes chceme umět:

::: {.incremental}
- dobře se podívat na data
- všimnout si směru a rozptylu
- poznat, co už z grafu říct můžeme a co ještě ne
:::

:::

::: {.column width="45%"}

```{r}
#| echo: false
#| out.width: "100%"
include_local_figure("lter_penguins.png")
```

Ilustrace: Allison Horst

:::

::::

## Odhad před prvním grafem

Který popis čekáte nejspíš?

:::: {.columns}

::: {.column width="33%"}
::: {.slide-card .vote-card}
<p class="kicker">Možnost A</p>

### Téměř jisté pravidlo

Delší ploutev téměř vždy znamená vyšší hmotnost.
:::
:::

::: {.column width="34%"}
::: {.slide-card .vote-card}
<p class="kicker">Možnost B</p>

### Trend, ale ne dokonale

Delší ploutev bude s vyšší hmotností souviset, ale ne dokonale.
:::
:::

::: {.column width="33%"}
::: {.slide-card .vote-card}
<p class="kicker">Možnost C</p>

### Bez vztahu

Délka ploutve a hmotnost spolu souviset nebudou.
:::
:::

::::

::: {.takeaway-strip}
Když nehlasujeme: zvedněte ruku pro možnost, která vám dává největší biologický smysl.
:::

## První pohled na data

```{r}
#| label: zobrazit-prvni-bodovy-graf
#| echo: false
include_local_figure("prvni_bodovy_graf.png")
```

## Než něco pojmenujeme

*Nejdřív 20 sekund ticha: napište si jednu větu, co z grafu opravdu vidíte.*

:::: {.columns}

::: {.column width="33%"}
::: {.slide-card .rule-card .compact-card}
<p class="kicker">Hledejte v grafu</p>

### Směr

Je hlavní směr spíš rostoucí, nebo ne?
:::
:::

::: {.column width="34%"}
::: {.slide-card .rule-card .compact-card}
<p class="kicker">Hledejte v grafu</p>

### Šířku oblaku

Je oblak bodů úzký, nebo široký?
:::
:::

::: {.column width="33%"}
::: {.slide-card .rule-card .compact-card}
<p class="kicker">Hledejte v grafu</p>

### Místa ke zpomalení

Vidíte body nebo části grafu, kde stojí za to ptát se dál?
:::
:::

::::

## Stejná data, jiné osy

```{r}
#| label: zobrazit-jine-osy
#| echo: false
include_local_figure("stejna_data_jine_osy.png")
```

## Rozptyl čteme ve dvou směrech

:::: {.columns}

::: {.column width="50%"}

```{r}
#| label: zobrazit-rozptyl-delka-vedle
#| echo: false
#| out.width: "100%"
include_local_figure("rozptyl_podle_delky.png")
```

::: {.slide-card .rule-card .compact-card}
<p class="kicker">Při podobné ploutvi</p>

### Hmotnost se stále liší

- I v úzkém svislém pruhu vidíme více různých hmotností.
- Rozptyl tedy nečteme jen podle hlavního směru oblaku.
:::

:::

::: {.column width="50%"}

```{r}
#| label: zobrazit-rozptyl-hmotnost-vedle
#| echo: false
#| out.width: "100%"
include_local_figure("rozptyl_podle_hmotnosti.png")
```

::: {.slide-card .rule-card .compact-card}
<p class="kicker">Při podobné hmotnosti</p>

### Délka ploutve se stále liší

- Stejně můžeme číst i vodorovný směr.
- Rozptyl je vlastnost vztahu, ne jen jedna odchylka od čáry.
:::

:::

::::

::: {.takeaway-strip}
Když čteme bodový graf, díváme se současně na <span class="answer-highlight">směr vztahu</span> i na to, jak široký oblak zůstává v obou směrech.
:::

## Vracíme se k biologické otázce

Co už po těchto třech pohledech umíme říct?

:::: {.columns}

::: {.column width="50%"}
::: {.slide-card .checkpoint-known}
<p class="kicker">Co už vidíme</p>

### Signál

- Delší ploutve bývají spojeny s vyšší hmotností.
- Celkový směr je zřetelně rostoucí.
:::
:::

::: {.column width="50%"}
::: {.slide-card .checkpoint-open}
<p class="kicker">Co ještě zůstává otevřené</p>

### Rozptyl

- Vztah není dokonale těsný.
- Rozptyl čteme ve dvou směrech: při podobné ploutvi i při podobné hmotnosti.
:::
:::

::::

::: {.takeaway-strip}
Už máme <span class="answer-highlight">biologicky smysluplný vzor</span>, ale ještě ne model, odhad efektu ani nejistotu.
:::

## Co už můžeme tvrdit?

Která formulace je v této chvíli nejlepší?

:::: {.columns}

::: {.column width="33%"}
::: {.slide-card .vote-card}
<p class="kicker">Možnost A</p>

### Příliš silné tvrzení

V grafu je vidět vztah, takže jsme prokázali efekt.
:::
:::

::: {.column width="34%"}
::: {.slide-card .vote-card}
<p class="kicker">Možnost B</p>

### Přiměřený závěr

V datech je vidět biologicky smysluplný vzor, který chceme popsat přesněji.
:::
:::

::: {.column width="33%"}
::: {.slide-card .vote-card}
<p class="kicker">Možnost C</p>

### Příliš slabé tvrzení

Protože body neleží na jedné přímce, mezi proměnnými žádný vztah není.
:::
:::

::::

::: {.takeaway-strip}
Když nehlasujeme: napište si písmeno, které byste obhajovali před spolužákem.
:::

## Správně je B

:::: {.columns}

::: {.column width="50%"}
::: {.slide-card .checkpoint-known}
<p class="kicker">Co už víme</p>

### Viditelný vzor je důležitý začátek

- Vidíme směr vztahu.
- Vidíme rozptyl kolem hlavního směru.
- Vidíme, že otázka stojí za přesnější popis.
:::
:::

::: {.column width="50%"}
::: {.slide-card .checkpoint-open}
<p class="kicker">Co ještě nemáme</p>

### Zatím chybí další krok

- model, který vztah popíše přesněji
- odhad velikosti vztahu
- kvantifikace nejistoty kolem odhadu
:::
:::

::::

## Nejdřív malý příklad v R

Toto je záměrně malý didaktický příklad se čtyřmi dvojicemi hodnot, jen abychom viděli logiku příkazu.

:::: {.columns}

::: {.column width="55%"}

<br>

```{r}
#| label: kod-maleho-bodoveho-grafu-v-r
#| echo: true
#| eval: false
vec_delka_ploutve_mm <-
  c(186, 191, 197, 204)

vec_hmotnost_g <-
  c(3800, 3920, 4300, 4480)

plot(
  x = vec_delka_ploutve_mm,
  y = vec_hmotnost_g,
  xlab = "Délka ploutve (mm)",
  ylab = "Tělesná hmotnost (g)",
  pch = 16,
  col = rgb(red = 0.95, green = 0.65, blue = 0.07, alpha = 0.85)
)
```

:::

::: {.column width="45%"}

```{r}
#| label: zobrazit-maly-bodovy-graf
#| echo: false
#| out.width: "100%"
include_local_figure("maly_bodovy_graf.png")
```

:::

::::

::: {.takeaway-strip}
Nejdřív si stejný nápad zkusíme na pár konkrétních dvojicích hodnot. Pak úplně stejnou logiku použijeme na všechny tučňáky najednou.
:::

## A teď stejné pro všechny tučňáky

:::: {.columns}

::: {.column width="50%"}

<br>

```{r}
#| label: kod-prvniho-grafu-v-r
#| echo: true
#| eval: false
plot(
  x = data_tucnaci$delka_ploutve_mm,
  y = data_tucnaci$hmotnost_g,
  xlab = "Délka ploutve (mm)",
  ylab = "Tělesná hmotnost (g)",
  pch = 16,
  col = rgb(red = 0.54, green = 0.54, blue = 0.54, alpha = 0.6)
)
```

:::

::: {.column width="50%"}

```{r}
#| label: ukazat-prvni-graf-vedle-kodu
#| echo: false
include_local_figure("prvni_bodovy_graf.png")
```

:::

::::

## Co když je v oblaku skrytá struktura?

Než přidáme další vrstvu, odhadněte:

:::: {.columns}

::: {.column width="33%"}
::: {.slide-card .vote-card}
<p class="kicker">Možnost A</p>

### Barvy nic nepřidají

Barvy nic důležitého nezmění.
:::
:::

::: {.column width="34%"}
::: {.slide-card .vote-card}
<p class="kicker">Možnost B</p>

### Skupiny mohou něco vysvětlit

Barvy mohou ukázat skupiny, které část rozptylu vysvětlují.
:::
:::

::: {.column width="33%"}
::: {.slide-card .vote-card}
<p class="kicker">Možnost C</p>

### Vztah by se měl ztratit

Po rozdělení podle druhu zmizí veškerý vztah.
:::
:::

::::

::: {.takeaway-strip}
Když nehlasujeme: zvedněte ruku pro možnost, kterou byste chtěli ověřit jako první.
:::

## Stejná data, ale s druhem

```{r}
#| label: zobrazit-graf-podle-druhu
#| echo: false
include_local_figure("graf_podle_druhu.png")
```

## Co se po obarvení změnilo?

:::: {.columns}

::: {.column width="50%"}
::: {.slide-card .checkpoint-known}
<p class="kicker">Co zůstalo stejné</p>

### Celkový vztah nezmizel

- Delší ploutve jsou stále spojeny s vyšší hmotností.
- Hlavní směr oblaku pořád dává biologický smysl.
:::
:::

::: {.column width="50%"}
::: {.slide-card .checkpoint-open}
<p class="kicker">Co se zpřesnilo</p>

### Rozptyl už není jen „šum“

- Část variability souvisí s tím, že mícháme více druhů dohromady.
- Jedno číslo pro všechny body může skrýt důležitou biologickou strukturu.
:::
:::

::::

## Jak převést směr oblaku do čísla?

Nejdřív pomocná myšlenka:

::: {.blockquote}
Když se obě proměnné pohybují stejným směrem od svého průměru, mělo by to zvyšovat souhrnné číslo vztahu.
:::

## Nejprve jen střed grafu

```{r}
#| label: zobrazit-kovarianci-stred
#| echo: false
include_local_figure("kovariance_stred.png")
```

## Které části grafu pomáhají kladné kovarianci?

Než něco vybarvíme, odhadněte:

:::: {.columns}

::: {.column width="33%"}
::: {.slide-card .vote-card .compact-card}
<p class="kicker">Možnost A</p>

### Vpravo nahoře a vlevo dole

Obě proměnné jsou tam na stejné straně od svého průměru.
:::
:::

::: {.column width="34%"}
::: {.slide-card .vote-card .compact-card}
<p class="kicker">Možnost B</p>

### Vlevo nahoře a vpravo dole

Jedna proměnná je nad průměrem a druhá pod ním.
:::
:::

::: {.column width="33%"}
::: {.slide-card .vote-card .compact-card}
<p class="kicker">Možnost C</p>

### Všechny stejně

Na poloze bodů vůči středu by nezáleželo.
:::
:::

::::

::: {.takeaway-strip}
Když nehlasujeme: ukažte prstem do dvojice kvadrantů, které byste vybrali.
:::

## Takto vypadá kladná kovariance

```{r}
#| label: zobrazit-kovarianci-kvadranty
#| echo: false
include_local_figure("kovariance_kvadranty.png")
```

## Proč samotná kovariance nestačí

:::: {.columns}

::: {.column width="50%"}
::: {.slide-card .rule-card .compact-card}
<p class="kicker">V milimetrech a gramech</p>

### Kovariance `r kovariance_mm_g_txt`

Směr vztahu je kladný, ale číslo pořád závisí na použitých jednotkách.
:::
:::

::: {.column width="50%"}
::: {.slide-card .rule-card .compact-card}
<p class="kicker">V centimetrech a kilogramech</p>

### Kovariance `r kovariance_cm_kg_txt`

Biologický vztah je stejný, ale velikost čísla se po změně jednotek změní.
:::
:::

::::

::: {.takeaway-strip}
Směr vztahu se nezměnil, ale velikost čísla ano. Proto chceme <span class="answer-highlight">bezrozměrný souhrn</span>: korelaci.
:::

## Dvě čísla, která budeme používat

:::: {.columns}

::: {.column width="50%"}
::: {.slide-card .rule-card}
<p class="kicker">Pearson</p>

### Lineární čtení vztahu

- shrnuje hlavně lineární vztah
- v našich datech vychází `r pearson_korelace_txt`
:::
:::

::: {.column width="50%"}
::: {.slide-card .rule-card}
<p class="kicker">Spearman</p>

### Pořadí a monotónní směr

- sleduje pořadí hodnot a monotónní vztah
- v našich datech vychází `r spearman_korelace_txt`
:::
:::

::::

::: {.takeaway-strip}
Obě čísla jsou <span class="answer-highlight">doplněk ke grafu</span>, ne jeho náhrada.
:::

## Odhad před odhalením

Ve které situaci by se Pearson a Spearman mohly rozejít nejvíc?

:::: {.columns}

::: {.column width="33%"}
::: {.slide-card .vote-card .compact-card}
<p class="kicker">Možnost A</p>

### Silný lineární vztah

Bez zvláštních bodů.
:::
:::

::: {.column width="34%"}
::: {.slide-card .vote-card .compact-card}
<p class="kicker">Možnost B</p>

### Žádná zřetelná souvislost

Obě čísla by měla být nízká.
:::
:::

::: {.column width="33%"}
::: {.slide-card .vote-card .compact-card}
<p class="kicker">Možnost C</p>

### Monotónní, ale zakřivený vztah

Pořadí sedí, linearita už ne úplně.
:::
:::

::::

::: {.takeaway-strip}
Když nehlasujeme: napište si A, B, nebo C a krátce proč.
:::

## Monotónní, ale zakřivený vztah

```{r}
#| label: zobrazit-korelace-curve
#| echo: false
include_local_figure("korelace_zakrivena.png")
```

## Čtyři situace najednou

```{r}
#| label: zobrazit-ctyri-situace-korelace
#| echo: false
include_local_figure("ctyri_situace_korelace.png")
```

## Co nám to říká právě o tučňácích?

:::: {.columns}

::: {.column width="50%"}
::: {.slide-card .checkpoint-known}
<p class="kicker">Dobrá zpráva</p>

### Obě korelace si tu rozumějí

- U tučňáků jsou Pearson i Spearman velmi podobné.
- Celkový vztah je monotónní a zároveň docela blízký lineárnímu.
:::
:::

::: {.column width="50%"}
::: {.slide-card .checkpoint-open}
<p class="kicker">Co tím pořád nevysvětlíme</p>

### Jedno číslo nestačí na celou biologii

- Barva podle druhu ukazuje další strukturu.
- Samotná korelace neřekne, odkud se vztah bere.
:::
:::

::::

## Nejdřív malý příklad korelace v R

Použijeme stejný malý didaktický příklad, jen místo obrázku teď zkusíme spočítat číslo, které ten vztah shrne.

:::: {.columns}

::: {.column width="55%"}

```{r}
#| label: kod-male-korelace-v-r
#| echo: true
#| eval: false
vec_delka_ploutve_mm <-
  c(186, 191, 197, 204)

vec_hmotnost_g <-
  c(3800, 3920, 4300, 4480)

cor(
  x = vec_delka_ploutve_mm,
  y = vec_hmotnost_g,
  method = "pearson"
)

cor(
  x = vec_delka_ploutve_mm,
  y = vec_hmotnost_g,
  method = "spearman"
)
```

:::

::: {.column width="45%"}

```{r}
#| label: zobrazit-maly-bodovy-graf-pro-korelaci
#| echo: false
#| out.width: "100%"
include_local_figure("maly_bodovy_graf.png")
```

::: {.slide-card .rule-card .compact-card}
<p class="kicker">Co ten příkaz shrnuje</p>

### Pořadí i směr jdou stejně

- Delší ploutev znamená v tomto malém příkladu vyšší hmotnost.
- Číslo jen shrne to, co už z těchto čtyř bodů vidíme.
:::

:::

::::

## A stejné příkazy pro všechny tučňáky

:::: {.columns}

::: {.column width="55%"}

<br>

```{r}
#| label: kod-korelace-v-r
#| echo: true
#| eval: false
cor(
  x = data_tucnaci$delka_ploutve_mm,
  y = data_tucnaci$hmotnost_g,
  method = "pearson"
)

cor(
  x = data_tucnaci$delka_ploutve_mm,
  y = data_tucnaci$hmotnost_g,
  method = "spearman"
)
```

:::

::: {.column width="45%"}

```{r}
#| label: vystup-korelace-v-r
#| echo: false
cor(
  x = data_tucnaci$delka_ploutve_mm,
  y = data_tucnaci$hmotnost_g,
  method = "pearson"
)

cor(
  x = data_tucnaci$delka_ploutve_mm,
  y = data_tucnaci$hmotnost_g,
  method = "spearman"
)
```

Krátký výstup stačí číst takto: Pearson zdůrazňuje lineární vztah, Spearman pořadí hodnot.

:::

::::

## Co z korelace ještě neplyne?

Můžeme z tohoto vztahu tvrdit, že delší ploutev způsobuje vyšší hmotnost?

:::: {.columns}

::: {.column width="33%"}
::: {.slide-card .vote-card}
<p class="kicker">Možnost A</p>

### Vysoká korelace už stačí

Ano, protože vysoká korelace sama ukazuje příčinný mechanismus.
:::
:::

::: {.column width="34%"}
::: {.slide-card .vote-card}
<p class="kicker">Možnost B</p>

### Asociace ano, kauzalita ne

Vidíme asociaci, ale sama korelace neukazuje příčinný mechanismus.
:::
:::

::: {.column width="33%"}
::: {.slide-card .vote-card}
<p class="kicker">Možnost C</p>

### Shoda dvou koeficientů je důkaz

Ano, pokud jsou Pearson a Spearman podobné, máme kauzalitu potvrzenou.
:::
:::

::::

::: {.takeaway-strip}
Když nehlasujeme: zkuste jednou větou obhájit možnost, kterou byste vybrali.
:::

## Správně je B

:::: {.columns}

::: {.column width="50%"}
::: {.slide-card .checkpoint-known}
<p class="kicker">Co korelace říká</p>

### Společná změna dvou proměnných

- Korelace popisuje, že se dvě proměnné mění společně.
- Pomáhá shrnout směr a těsnost vztahu.
:::
:::

::: {.column width="50%"}
::: {.slide-card .warning-card}
<p class="kicker">Co korelace neříká</p>

### Sama neoddělí příčinu

- neoddělí příčinu od dalších proměnných nebo společného mechanismu
- u tučňáků může část vztahu souviset i s druhem nebo celkovou velikostí těla
:::
:::

::::

## Který první graf se hodí?

:::: {.columns}

::: {.column width="58%"}

::: {.slide-card .compact-card}
<p class="kicker">Dvojice 1</p>

### Délka ploutve × hmotnost

Obě proměnné jsou numerické.
:::

::: {.slide-card .compact-card}
<p class="kicker">Dvojice 2</p>

### Druh × hmotnost

Jedna proměnná tvoří skupiny, druhá je numerická.
:::

::: {.slide-card .compact-card}
<p class="kicker">Dvojice 3</p>

### Druh × ostrov

Obě proměnné jsou kategoriální.
:::

:::

::: {.column width="42%"}

::: {.blockquote}
Ke každé dvojici si přiřaďte první graf, po kterém byste sáhli.
:::

::: {.incremental}
- bodový graf
- boxplot nebo body ve skupinách
- tabulka četností nebo dlaždicový graf
:::

::: {.slide-card .checkpoint-open .compact-card}
<p class="kicker">Začněte vždy stejně</p>

### Co si řeknu jako první?

- Jsou proměnné numerické, nebo kategoriální?
- Co z jejich vztahu chci v grafu přečíst?
:::

:::

::::

## Tři rychlé příklady

```{r}
#| label: zobrazit-tri-rychle-priklady
#| echo: false
include_local_figure("tri_rychle_priklady.png")
```

## Pravidlo pro první volbu grafu

:::: {.columns}

::: {.column width="33%"}
::: {.slide-card .rule-card}
<p class="kicker">Dvě numerické proměnné</p>

### Bodový graf

Chceme číst směr vztahu a rozptyl bodů.
:::
:::

::: {.column width="34%"}
::: {.slide-card .rule-card}
<p class="kicker">Kategoriální + numerická</p>

### Boxplot nebo body ve skupinách

Chceme porovnat rozdíly mezi skupinami.
:::
:::

::: {.column width="33%"}
::: {.slide-card .rule-card}
<p class="kicker">Dvě kategoriální proměnné</p>

### Tabulka četností nebo dlaždicový graf

Chceme číst četnosti kombinací.
:::
:::

::::

::: {.takeaway-strip}
První volbu grafu neurčuje to, co vypadá nejhezčí, ale <span class="answer-highlight">typ dvojice proměnných a otázka, kterou chceme číst</span>.
:::

## Co nám přidá model?

:::: {.columns}

::: {.column width="58%"}

::: {.blockquote}
Když do stejného bodového grafu přidáme přímku, co se dozvíme navíc oproti samotnému korelačnímu koeficientu?
:::

:::

::: {.column width="42%"}
::: {.slide-card .checkpoint-open .compact-card}
<p class="kicker">Začněte touto větou</p>

### Přímka by nám mohla ukázat...

- směr a velikost změny
- typický sklon vztahu
- most od grafu k modelu
:::
:::

::::

::: {.takeaway-strip}
Když nehlasujeme: zkuste si dopsat jednu větu začínající slovy „Přímka by nám mohla ukázat...“
:::

## Příště přidáme model

```{r}
#| label: zobrazit-graf-s-primkou
#| echo: false
include_local_figure("bodovy_graf_s_primkou.png")
```

## Shrnutí

::: {.blockquote}
- Pro dvě numerické proměnné je první volbou bodový graf.
- Z grafu čteme současně směr vztahu i šířku rozptylu.
- Korelace vztah shrne číslem, ale nenahradí samotný graf.
- Viditelný vzor ještě není důkaz efektu ani kauzality.
- Další krok je model, který přidá odhad efektu a nejistotu.
:::

## Závěrečná otázka

Co ještě potřebujeme, abychom z viditelného vzoru v grafu přešli k přesnějšímu tvrzení o velikosti efektu a nejistotě?